臺灣高等法院民事判決　　　　　　　　95年度上更(一)字第25號
上　訴　人　乙○○
訴訟代理人　陳適庸律師
被上訴人　　亞東預拌混凝土股份有限公司
法定代理人　甲○○
訴訟代理人　毛英富律師
上列當事人間確認債權存在事件，上訴人對於中華民國93年2月1
7日臺灣桃園地方法院91年度訴字第1348號第一審判決，提起上
訴，經最高法院發回更審，本院於96年3月6日言詞辯論終結，判
決如下：
    主  文
上訴駁回。
第二審及發回前第三審訴訟費用由上訴人負擔。
    事實及理由
一、上訴人聲明：（一）原判決廢棄。（二）被上訴人在第一審
    之訴駁回。
    被上訴人聲明：如主文所示。
二、被上訴人起訴主張：上訴人於民國（下同）90年8月23日將
    其在桃園縣八德市○○段1832-1地號土地上興建房屋之工程
    （下稱系爭工程），交由訴外人陳財發以新臺幣（下同）20
    80萬元承攬建造，彼二人簽訂有工程承包契約書（下稱系爭
    工程契約）。陳財發為建造系爭工程，向伊訂購預拌混凝土
    ，並簽發支票及本票共4張支付價款，票款金額合計240萬37
    41元。惟前開票據屆期經伊提示，均未獲付款。伊於91年5
    月間向原法院聲請就上訴人應給付陳財發之工程款債權執行
    假扣押，上訴人竟以陳財發對其已無債權存在為由，具狀聲
    明異議。惟至91年4月間，依系爭工程契約第4條約定，陳財
    發得向上訴人請求第1期至第8期之工程款達1340萬元；嗣系
    爭工程業經上訴人完成點交、驗收、使用，上訴人依約應再
    給付陳財發第9期至第11期之工程款740萬元。原法院係於91
    年5月14日核發假扣押執行命令，上訴人於同年月22日收受
    ，所稱陳財發對其已無債權存在聲明異議，顯與事實不符等
    情；爰依強制執行法第120條第2項規定，求為確認陳財發對
    於上訴人有242萬0567元之工程款債權存在之判決。
    上訴人則以：陳財發因財務發生狀況，無力支付其下包廠商
    之工程款，致系爭工程未能順利施工，影響進度；陳財發就
    系爭工程僅進行至系爭工程契約書第4條所約定之第6期工程
    ，第7期部分尚未施作完成；系爭工程第1期至第6期之報酬
    合計為920萬元，伊與陳財發業於91年3月間就已施工部分結
    算清楚，並支付陳財發全部工程款約1540萬餘元。伊為繼續
    完成系爭工程，另行委請陳財發之下包廠商繼續完成剩餘工
    程，由伊支付工程款，系爭工程始能順利完工；此部份工程
    係伊與陳財發之下包另行成立新承攬契約，與陳財發無關，
    陳財發自無權向伊請求此部分工程款。陳財發對於伊已無工
    程款債權，伊依法聲明異議，並無不合云云，資為抗辯。
三、兩造不爭執之事實：
（一）上訴人於90年8月23日與陳財發簽訂系爭工程契約，將系
      爭工程，交由陳財發以2080萬元承攬建造。陳財發為建造
      系爭工程，向被上訴人訂購預拌混凝土，簽發支票及本票
      共4張支付價款，票款金額合計240萬3741元。前開票據屆
      期經被上訴人提示，均未獲付款。
（二）被上訴人於91年5月間向原法院聲請就上訴人應給付陳財
      發之工程款債權執行假扣押，上訴人以陳財發對其已無債
      權存在為由，具狀聲明異議。
（三）證據：工程承包契約書、支票、本票、退票理由單、原法
      院假扣押執行命令、上訴人之聲明異議狀（原審卷9-23頁
      ）。
四、被上訴人請求確認陳財發對於上訴人有242萬0567元之工程
    款債權存在有無理由，詳述如下：
（一）經查被上訴人主張上訴人於90年8月23日與陳財發簽訂系
      爭工程契約，約定工程總價為2080萬元，有系爭工程契約
      可憑（原審卷18頁起），為兩造所不爭執，已如前述。又
      查陳財發到場證稱：91年3月份時，伊已領取1500萬元上
      下之工程款（原審卷64頁）；而上訴人迄91年1月30日止
      ，已給付陳財發至第9期之工程款，合計1540萬元之事實
      ，有上訴人提出之系爭工程款項收付明細表可參（原審卷
      134頁），足見陳財發於91年3月前，已領取至第9期之工
      程款，合計1540萬元；依此計算，系爭工程至91年3月間
      ，經陳財發領取上開1540萬元之工程款後，尚有540萬元
      之工程款未經發放領取。
（二）復查證人陳財發證稱：91年3月份時，伊還有500萬元左右
      未領；此500多萬元伊未經手，係上訴人直接交給師傅（
      即陳財發之下包），伊僅在單據上簽名；此500多萬元係
      91年3月底至8月底伊與上訴人結帳時陸續發出領取，伊與
      上訴人係91年8月間結算結清；91年3月以後，伊有再做工
      程，還是原來伊下包在做，上訴人沒有另外僱用伊下包以
      外的人去做這個工程，伊是原來承包商；91年3月以後，
      伊下包由上訴人直接接洽；當時是承包商直接向上訴人領
      錢，上訴人把收據給伊簽名後，上訴人才把錢直接交給下
      包（原審卷64-69頁）；伊於91年7、8月間領得全部工程
      款2080萬元，自91年5月開始，錢給下包，伊簽收據；因
      為那時伊開始發生狀況，伊91年4月間開始跳票；1500萬
      元是伊還沒有發生狀況之前伊自己領的，其餘工程款就是
      直接給下包，伊簽收據而已；因為下包沒有辦法從伊領錢
      ，下包就直接向上訴人要錢，那時伊與上訴人及下包三方
      面都在場，伊只負責簽收據；因為契約是伊與上訴人訂立
      的，到時要結帳，才能有依據等語（原審卷127- 129頁）
      。又證人即陳財發之下包徐榮隆亦到場證稱：伊受僱陳財
      發蓋上訴人的房子，伊負責系爭工程磁磚部分，約91年4
      、5月間完工，其中圍牆及1樓中庭部分是屬於陳財發包工
      部分，伊收了20幾萬元，是上訴人給付；因陳財發跳票後
      停工，上訴人再請伊等回去施工，錢直接向上訴人領錢；
      是分次領取，因陳財發還有錢在上訴人處未領取，伊領錢
      是扣除訴外人陳財發的部分，故有時陳財發在場一起核算
      等語（原審卷143-145頁）。另查陳財發係自91年4月1日
      起陸陸續續發生退票情事，有其提出之桃園縣大溪鎮農會
      票據明細查詢可參（原審卷150頁）。參酌上情，可知陳
      財發於發生退票情形後，因財務不佳，無力支付應給付其
      下包之工程報酬，致其下包停工拒絕繼續施作系爭工程，
      乃由上訴人商請陳財發之下包繼續施作，而由上訴人將原
      應給付予陳財發之剩餘540萬元報酬，直接給付予陳財發
      之下包，並由陳財發在各下包領款之收據上簽名，以作為
      上訴人與陳財發間就系爭工程契約所定報酬結算之依據。
      依此觀之，上訴人所為請陳財發之下包繼續施工並由上訴
      人直接交付報酬給陳財發下包之行為，應係促請其等繼續
      施作系爭工程，而由上訴人、陳財發與陳財發之下包三方
      會同結算，以使陳財發之下包必定得以領取原有報酬，而
      陳財發則繼續履行系爭工程之承攬義務；否則上訴人大可
      直接僱請其他人施作，無須由陳財發之下包繼續施作，並
      將陳財發下包領款之收據要求陳財發併同簽名，以示上訴
      人已履行給付承攬報酬之義務。上訴人抗辯伊係另行僱請
      陳財發之下包施工，與系爭工程之原承攬契約無關云云，
      尚難採信。另證人游偉勵雖證稱係上訴人打電話給伊，要
      伊去把剩下的工程完工；如果陳財發要伊繼續施工，伊不
      可能去施工（原審卷158-160頁）；徐榮隆證稱如果是陳
      財發請伊施工，伊當然不願意，因為陳財發已經跳票了（
      原審卷146頁）云云；惟陳財發業已證稱當時是承包商直
      接向上訴人領錢，上訴人把收據給伊簽名後，上訴人才把
      錢直接交給下包等語明確（原審卷69頁）；證人游偉勵、
      徐榮隆所為證言，不足以認定上訴人與彼等間另成立承攬
      契約，亦不足以推翻前述系爭工程契約仍係由上訴人與陳
      財發繼續履行之認定，附此說明。
（三）依上所述，上訴人於91年3月份後，對於陳財發本尚有540
      萬元之承攬報酬未給付，嗣上訴人將之陸續直接給付予陳
      財發之下包至同年8月底止，以履行其對陳財發之給付系
      爭工程承攬報酬債務；則此處所應審究者，為上訴人在被
      上訴人聲請原法院核發之扣押命令送達後，是否尚有未給
      付予陳財發之承攬報酬而給付予陳財發之下包即違背上開
      執行命令清償之行為。按當事人主張有利於己之事實者，
      就其事實有舉證之責任，民事訴訟法第277條前段定有明
      文。且主張法律關係存在之當事人，僅須就該法律關係發
      生所須具備之特別要件，負舉證之責任，至於他造主張有
      利於己之事實，應由他造舉證證明（最高法院48年台上字
      第887號判例參照）。經查被上訴人業已證明陳財發對上
      訴人有上述工程款債權，又查被上訴人向原法院聲請以91
      年度執全字第1423號假扣押執行陳財發對上訴人之債權，
      經原法院於91年5月14日核發桃院丁民執全八字第1423號
      執行命令，禁止債務人陳財發收取對第三人即上訴人之應
      收帳款債權240萬3741元及執行費用1萬6826元（合計242
      萬0567元）或為其他處分，上訴人亦不得對債務人清償；
      此執行命令係於同年月22日送達上訴人，經本院調閱上開
      假扣押執行卷宗查核屬實。又查上訴人係直接將工程款交
      付陳財發之下包，而由陳財發在收據上簽名，有如前述；
      而陳財發及其下包徐榮隆對於上訴人給付工程款之時日均
      證稱不復記憶，則應由上訴人舉證證明其付款時日；惟上
      訴人並未能提出陳財發簽收工程款之收據以資證明，復未
      能提出其他證據以資證明其給付報酬係在收受上開原法院
      執行命令之前，從而被上訴人主張上訴人給付上述報酬係
      在其收受原法院執行命令之後，堪信為真實。上訴人抗辯
      伊給付陳財發系爭工程之承攬報酬係在收受原法院執行命
      令之前，不足採信；即不得以之對抗被上訴人。
（四）按依強制執行法第135條規定，對於債權或其他財產權執
      行假扣押者，執行法院應分別發禁止處分清償之命令，並
      準用對於其他財產權執行之規定；又依該規定準用同法第
      115條第1項規定，就債務人對於第三人之金錢債權執行假
      扣押時，執行法院應發扣押命令禁止債務人收取或為其他
      處分，並禁止第三人向債務人清償。亦即執行債務人之債
      權經扣押後，第三債務人於扣押命令效力存續期間，不得
      向債務人清償，違反者不得以其清償對抗執行債權人。經
      查陳財發對於上訴人之上開承攬報酬債權在242萬0567元
      之範圍內，業經原法院核發執行命令予以扣押，禁止陳財
      發收取或為其他處分，並禁止上訴人向陳財發清償；而上
      訴人對陳財發就上開金額範圍內所為之清償行為，復未能
      認係在收受原法院執行命令之前，亦即經認定係在收受原
      法院執行命令之後而為清償；揆諸上揭說明，上訴人不得
      以之對抗被上訴人。被上訴人基於陳財發債權人之地位，
      請求確認陳財發對於上訴人有242萬0567元之工程款債權
      存在，應屬有據。
五、綜上所述，被上訴人請求確認陳財發對於上訴人有242萬056
    7元之工程款債權存在，為有理由，應予准許。原審所為上
    訴人敗訴判決，並無不合；上訴論旨指摘原判決不當，求予
    廢棄改判，為無理由。
六、兩造其餘之攻擊或防禦方法，及未經援用之證據，經本院斟
    酌後，認為均不足以影響本判決之結果，無逐一詳予論駁之
    必要，併此敘明。
七、據上論結，本件上訴為無理由，依民事訴訟法第449條第1項
    、第78條，判決如主文。
中　　華　　民　　國　　96　　年　　3 　　月　　20　　日
　　　　　　　　　民事第八庭
                      審判長法　官  吳景源
　　　　　　　　　　　      法　官  滕允潔
　　　　　　　　　　　      法　官  鄭威莉
正本係照原本作成。
如不服本判決，應於收受送達後20日內向本院提出上訴書狀，其
未表明上訴理由者，應於提出上訴後20日內向本院補提理由書狀
（均須按他造當事人之人數附繕本）上訴時應提出委任律師或具
有律師資格之人之委任狀；委任有律師資格者，另應附具律師資
格證書及釋明委任人與受任人有民事訴訟法第466條之1第1項但
書或第2項（詳附註）所定關係之釋明文書影本。
中　　華　　民　　國　　96　　年　　3 　　月　　21　　日
　　　　　　　　　　　　　 書記官  李垂福
附註：
民事訴訟法第466條之1（第1項、第2項）：
對於第二審判決上訴，上訴人應委任律師為訴訟代理人。但上訴
人或其他法定代理人具有律師資格者，不在此限。
上訴人之配偶、三親等內之血親、二親等內之姻親，或上訴人為
法人、中央或地方機關時，其所屬專任人員具有律師資格並經法
院認為適當者，亦得為第三審訴訟代理人。
